【裁判字號】    88,訴,1313
【裁判日期】    890612
【裁判案由】    偽造文書等
【裁判全文】
臺灣桃園地方法院刑事判決                        八十八年度訴字第一三一三號
    公  訴  人  臺灣桃園地方法院檢察署檢察官
    被      告  壬○○
    被      告  寅○○
右列被告因偽造文書等案件，經檢察官提起公訴（八十八年度偵緝字第二六七號、第
九四八三號、第一二九九六號、第一二九九七號），本院判決如左：
    主  文
寅○○共同連續意圖為自己不法之所有，以詐術使人將本人之物交付，處有期徒刑壹
年貳月，緩刑肆年。
壬○○共同連續意圖為自己不法之所有，以詐術使人將本人之物交付，處有期徒刑貳
年。
    事  實
一、壬○○與寅○○（原名詹馥榕）係夫妻，原共同在台北市○○○路○段二一七巷
    三弄一號開設「上軒國際實業有限公司」，經營珠寶之買賣生意，詎料，壬○○
    與寅○○二人因經營上開珠寶店生意不善而陷於週轉不靈困境，二人為應付週轉
    需要，竟共同基於意圖為自己不法所有之概括犯意聯絡，由寅○○出名籌組互助
    會一組，期間自民國八十六年六月十五日起，至八十八年九月十五日止，連會首
    共二十九會，每會每月會金新台幣（下同）五萬元，採內標制，開標日為每月十
    五日於上址投開標，而邀集辛○○、癸○○、丑○○、子○○、陳榮宗、卯○○
    、丙○○、庚○○及乙○○等人參加，使辛○○、癸○○、丑○○、子○○、陳
    榮宗、卯○○、丙○○、庚○○及乙○○等人均陷於錯誤，以為屆時會款真得以
    如期收回，而先後分別多次繳交互助會款給壬○○、寅○○二人收取，壬○○、
    寅○○二人則於收得上開會員所繳付之各期會款後，即挪移為供自己週轉所花用
    ，迨至於八十七年九月十五日，因上開會員中有乙○○已標得會款，壬○○、寅
    ○○二人所籌組之上開民間互助會，即因已經無可續為週轉，遂開立支票給乙○○收執，以代替會員乙○○應得會款之清償，惟經乙○○屆期提示後，支票卻已
    不獲兌現，而壬○○與寅○○二人於上址所開設之「上軒國際實業有限公司」珠
    寶店門亦已深鎖，壬○○與寅○○二人均已逃匿無蹤，且不知去向，辛○○、癸○○、丑○○、子○○、陳榮宗、卯○○、丙○○、庚○○及乙○○等人至此始
    知受騙。
二、壬○○因營業需要，緣自於八十五年九月間起，即陸續向甲○○、辰○○、戊○○、丁○○○等人借款週轉，再由壬○○簽發遠期支票償還，甲○○並自其女己○○處調借款項供壬○○週轉之用，期間支票有曾兌現者，亦有支票到期無法兌
    現而延票（即更換延後清償日之支票）者。而壬○○嗣明知其經濟狀況已自八十
    七年間起發生困境，已經陷入無支付能力狀態，竟仍承續於右揭意圖為自己不法
    所有之概括犯意，隱瞞其經濟已困頓、無償債能力之客觀事實，以生意上週轉為
    藉口，分別為下列詐欺借款行為：
（一）八十七年四月二十日，向辰○○詐借二百萬元，簽發其所有付款人為中興商業
      銀行桃園分行、帳號二二九之一、發票日均為八十七年十月二十日、面額各為
      六十萬元、七十萬元、七十萬元之遠期支票共三紙，交付給辰○○以為擔保清
      償本金，並開立發票日亦為同日之面額八萬元支票以為利息，惟屆期經辰○○
      提示後，均遭退票。
（二）八十七年五月間，向丁○○○，以右揭（一）同一手法詐借四百五十萬元。
（三）自八十七年六月間起，至同年九月間止，向甲○○借款，並簽發付款人為遠東
      國際商業銀行桃園分行、帳號三一二之三、發票日各為八十七年十月一日、十
      月二十日、十月二十五日、十一月三日、十一月三日、十一月五日及十一月二
      十日之面額各四十一萬二千元、八萬元、五十萬元、一百零五萬元、十萬五千
      元、二十萬元及八萬元之同借款額支票交付給甲○○以為擔保清償，惟屆期經
      甲○○提示後，亦遭退票。
（四）於八十七年七月初，向戊○○先後二次詐借款項共一百五十三萬元，並簽發其
      所有付款人為中興商業銀行天母分行、帳號八九八之八、發票日為八十七年九
      月三十日、面額七十五萬元、及同銀行桃園分行、帳號二二九之一、發票日為
      八十七年十月二十五日、面額七十八萬元之支票交給戊○○收執以擔保清償，
      然經戊○○於屆期提示後，亦均因存款不足或已經拒絕往來而遭退票。
三、案經辛○○、癸○○、丑○○、子○○、陳榮宗、卯○○、丙○○、庚○○、乙○○、丁○○○、戊○○訴由臺灣臺北地方法院檢察署檢察官呈請臺灣高等法院
    檢察署核令移轉臺灣桃園地方法院檢察署及甲○○、己○○、辰○○分別訴請臺
    灣桃園地方法院檢察署檢察官偵查起訴。
    理  由
一、訊據被告壬○○、寅○○二人固均坦認確有共同籌組右揭互助會，邀集辛○○、
    癸○○、丑○○、子○○、陳榮宗、卯○○、丙○○、庚○○及乙○○等人參加
    之事實，被告壬○○且亦坦承確有陸續向甲○○、辰○○、戊○○、丁○○○等
    人借款週轉，簽發右揭各支票以為擔保償還之情事，惟被告壬○○、寅○○二人
    則均仍矢口否認有為詐欺取財之犯行，被告壬○○且執詞辯稱：右情是因為伊曾
    經有幫人家作保，是對方出了問題，才使得伊在臺灣中小企業銀行的授信週轉出
    問題，因為新的借貸額度沒有辦法核貸下來，舊的債務卻逼上來，伊當時實無詐
    欺之意，後來是因為要躲地下錢莊，才未有出面處理等詞云云。惟查，本件被告
    壬○○、寅○○二人所為右揭詐取互助會款之事實，已據告訴人辛○○、癸○○
    、丑○○、子○○、陳榮宗、卯○○、丙○○、庚○○及乙○○等人指訴綦詳，
    且查，本件遭受被告壬○○、寅○○二人為倒會之人數已甚多，被告二人顯係早
    有欲將右揭各期互助會款移充為自己週轉所花用之金錢，而存詐欺右揭互助會員
    之心，事實甚明，此外，本件並有右揭互助會員單影本附卷資佐可參；次查，被
    告壬○○另亦確有以借款名義遂行其為詐欺取財之事實，此情亦據告訴人甲○○
    、辰○○、戊○○、丁○○○等人均已指訴綦詳，並分別提出被告壬○○所交付
    而未能夠兌現之支票及退票理由單、借據、本票影本等附卷為憑，再另參以，被
    告於遠東國際商業銀行桃園分行所設支票存款帳戶，自八十七年九月二十五日起
    至同年十一月十日止，退票金額已經高達至一千二百餘萬元，並已於八十七年十
    月二十三日被公告拒絕往來；而其另以上軒公司名義，在中興商業銀行天母分行
    開設之支票存款帳戶，於八十七年十月七月起，亦均因存款不足而退票，且於同
    年十月三十日被公告拒絕往來，此均有上開二銀行函及所附退票明細等資料在卷
    可佐，是被告壬○○於支票屆期發生退票之前，如非心存有故不為清償之主觀犯
    意，即早有已經陷於支付不能之客觀事實存在，亦堪以認定。綜據上情說明，本
    件事證已臻明確，被告壬○○上揭執詞所辯，僅係屬圖卸刑責之語，顯不足採取
    ，其二人右揭犯行均堪認定，應予依法論科。
二、核被告壬○○、寅○○二人右揭所為，均係觸犯刑法第三百三十九條第一項之詐
    欺取財罪。被告寅○○與壬○○二人間，就右揭詐取互助會款所為之詐欺取財犯
    行部分，存有犯意聯絡及行為分擔，為共同正犯。又被告寅○○右揭所為之多次
    共同詐取會款犯行，及被告壬○○右揭所為之多次共同詐取會款與多次所為詐欺
    借款之犯行，均於時間緊接，觸犯構成要件同一罪名，顯均基於概括犯意而反覆
    為之，應依刑法第五十六條連續犯之規定，均以一罪論擬，並加重其刑。爰分別
    審酌被告壬○○、寅○○二人犯後態度，並另各參其犯罪動機、手段、目的、品
    性、素行及因犯罪所造成被害人之損害程度等一切情狀，分別各量處如主文所示
    之刑，以資懲儆。末查，被告寅○○前未曾受有期徒刑以上刑之宣告，此有其刑
    案查註紀錄表在卷可按，本件所犯，僅係因為一時貪利失慮致誤觸刑章，惟查其
    已與部分被害人（辛○○、癸○○、丑○○、子○○、陳榮宗、乙○○、丙○○
    、庚○○等人）達成民事和解，此有和解契約書、匯款單據影本等在卷可參，且
    經過此次偵、審及科刑之教訓，當已知所警惕，應無再犯之虞，本院認為前開對
    於被告寅○○部分所宣告之刑，以暫不執行為適當，爰併宣告被告寅○○緩刑四
    年，以啟自新。
三、公訴意旨另略以：被告壬○○、寅○○二人意圖為自己不法之所有並基於概括犯
    意聯絡，先於給予會員之互助會員名單中，虛列實際並未參加該會之楊秀琴、魏
    淑貞二人為會員及僅參加一會之林麗玉為二會，並於互助會期間之開標日，先後
    藉口受楊秀琴、魏淑貞、林麗玉等人委託代為標會，各偽填該三人名義及投標金
    額之投標單冒標得標；另於八十七年六月十五日及同年八月十五日，復冒用會員
    謝宇昌名義及偽填投標單，先後冒標二會得標，使不知情之各活會會員陷於錯誤
    ，誤以為楊秀琴、魏淑貞二人均為會員、林麗玉參加二會及該三人與謝宇昌均已
    得標，而如數交付活會會款給予壬○○、寅○○二人詐得使用，因認被告壬○○
    、寅○○二人就此部分，另涉犯有刑法第二百十六條、第二百十條之行使偽造私
    文書、及同法第三百三十九條第一項之詐欺取財等罪嫌。惟查，本件訊據被告寅
    ○○於本院審理中，則辯稱：上揭楊秀琴、魏淑貞二人原本確實都是有加入右揭
    互助會，其二人是後來因為負擔不起，才叫伊頂下這個會，而林麗玉原本亦是確
    有參加二會，其中一會乃是她表嫂的而用林麗玉的名字來跟會，後來她表嫂不跟
    了，林麗玉就把會標下來，將所標得的會款借給伊使用，伊亦有付給林麗玉的利
    息，並不是伊用林麗玉的名義來冒標會款，又關於會員謝宇昌的部分，在伊標會
    之前，謝宇昌就已曾經在口頭上有答應過要讓伊標他的會，且於後來，伊標下謝
    宇昌部分的會錢時，亦有再跟謝宇昌講過，謝宇昌也有說過沒有關係，叫伊二人
    先拿去用等語。另按，被告壬○○於本院審理中，陳稱：伊當時在檢察官偵查中
    ，之所以會供稱伊未曾有受謝宇昌之授權，即擅自冒標謝宇昌之二會會款使用等
    情，那是因為怕會有其他會員將會去找謝宇昌要死會的錢，而伊怕會有因此連累
    到謝宇昌等語。次查，公訴人就被告二人上揭此部分，亦無非僅係依據告訴人辛○○、癸○○、丑○○、子○○、陳榮宗、卯○○、丙○○、庚○○、乙○○等
    人之指訴內容，即認為被告壬○○、寅○○二人已涉有上開之犯行，惟查，在於
    本案之告訴人中，尚無楊秀琴、魏淑貞、林麗玉、謝宇昌四人有何出面對於被告
    壬○○、寅○○二人提出控訴被害之告訴內容資料可佐，且查，其等四人於檢察
    官偵查中亦均未曾有過出面到庭對於被告二人指證有何虛列其名義或有冒標其會
    款之犯行，本件就此部分，既尚不能夠具體的證明被告寅○○之上揭辯解內容有
    何不實之處，自亦不能夠遽為認定被告壬○○、寅○○二人確實有為此等虛列楊
    秀琴、魏淑貞二人名義或擅自冒標楊秀琴、魏淑貞、林麗玉、謝宇昌四人會款之
    犯行存在。雖本案經查被告壬○○前曾已在於本院調查中，有供承過伊有冒標林
    麗玉、楊秀琴、魏淑貞、謝宇昌四人會款云云等語之自白，惟因按刑事被告之自
    白內容，並不能夠作為判罪定刑之唯一依據，而且經查本件被告壬○○曾分別於
    本院調查審理中之自白內容，亦前後不一，互相有矛盾，顯存在有瑕疵，本案又
    尚無楊秀琴、魏淑貞、林麗玉、謝宇昌等四人之控訴或指證資料可佐被告壬○○
    前曾為不利於己之自白內容，確係與事實相符合，又因參酌被告壬○○於本院審
    理中，且陳稱：伊當時在檢察官偵查中，之所以會供稱伊未曾有受謝宇昌之授權
    ，即擅自冒標謝宇昌之二會會款使用，是因為怕會員去找謝宇昌要死會的錢等語
    之情形，顯見本件被告壬○○前為上揭不利於己之自白內容，仍然會有為違於事
    實之供詞存在，故尚不能僅據被告壬○○上揭有瑕疵之自白內容，即遽採為均不
    利於被告二人之犯罪論證資料。此外，本件復查無其他積極證據資料，足資證明
    被告二人確有此部分之犯行，犯罪嫌疑核仍有不足，此部分仍均屬尚不能證明被
    告二人犯罪，惟因公訴人認為此部分，與被告二人右揭之有罪部分，係有連續犯
    及牽連犯之裁判上一罪關係，爰均不另為無罪之諭知，附此敘明。
四、據上論斷，應依刑事訴訟法第二百九十九條第一項前段，刑法第二十八條、第五
    十六條、第三百三十九條第一項、第七十四條第一款，罰金罰鍰提高標準條例第
    一條前段，判決如主文。
本案經檢察官魏雯祈到庭執行職務。
中      華      民      國    八十九    年      六      月      十二    日
                                      臺灣桃園地方法院刑事第一庭
                                          法  官 呂 仲 玉
右正本證明與原本無異。
如不服本判決，應於判決送達後十日內向本院提出上訴狀( 應附繕本 )，上訴於
臺灣高等法院。
                                    書記官   劉文松
中        華        民        國   八十九   年   七   月    十八    日
刑法第三百三十九條：
意圖為自己或第三人不法之所有，以詐術使人將本人或第三人之物交付者，處五年以
下有期徒刑、拘役或科或併科一千元（已提高十倍為一萬元）以下罰金。


司法院資訊處製作；財團法人民間司法改革基金會備份。
